【裁判字號】    97,訴,3880
【裁判日期】    980430
【裁判案由】    拆屋還地
【裁判全文】
臺灣臺北地方法院民事判決      九十七年度訴字第三八八０號
原      告  壬○
訴訟代理人  蘇清文律師
            張馻哲律師
被      告  己○○
訴訟代理人  劉錦隆律師
複  代理人  楊仲傑律師
被      告  戊○○
            丁○○
            庚○○
            丙○○
            甲○○原名高金枝.
            乙○○
            辛○○
上列當事人間請求拆屋還地事件，本院於民國九十八年四月二十
二日言詞辯論終結，判決如下：
    主      文
被告己○○、戊○○、丁○○、丙○○、庚○○、甲○○、乙○○應將坐落於台北市○○區○○段一小段八十五地號土地其上如
附圖所示乙部分地上建物拆除後，將該部分土地返還原告。
被告己○○、戊○○、丁○○、丙○○、庚○○、甲○○、乙○○應連帶給付原告新台幣貳拾貳萬陸仟壹佰參拾伍元及自民國九
十七年十二月四日起至清償日止，按年息百分之五計算之利息，
及自民國九十七年十二月四日起，至返還上開土地之日為止，按
月連帶給付原告新台幣陸仟參佰柒拾元。
原告其餘之訴駁回。
訴訟費用由被告己○○、戊○○、丁○○、丙○○、庚○○、甲○○、乙○○連帶負擔十分之九，其餘十分之一由原告負擔。
本判決原告勝訴部分，於原告以新台幣玖拾捌萬元為被告己○○
、戊○○、丁○○、丙○○、庚○○、甲○○、乙○○供擔保後
，得假執行，被告己○○、戊○○、丁○○、丙○○、庚○○、
甲○○、乙○○如以新台幣貳佰玖拾肆萬元為原告預供擔保，得
免為假執行。
原告其餘假執行之聲請駁回。
    事實及理由
一、按訴狀送達後，原告不得將原訴變更或追加他訴，但請求之
    基礎事實同一、該訴訟標的對於數人必須合一確定時，追加
    其原非當事人之人為當事人者，不在此限，民事訴訟法第二
    百五十五條條第一項第二款、第五款有明文規定。因此，原
    告提起本訴主張被告己○○無權占用其所有之台北市○○區
    ○○段一小段八十五地號（以下簡稱系爭土地）其中如附圖
    所示乙部分土地，而請求被告己○○應將該部分土地地上建
    物拆除後，將該部分土地返還原告，並應返還或給付相當於
    租金利益或賠償，後於訴訟程序中另主張被告戊○○、丁○○、庚○○、丙○○、甲○○、乙○○本於繼承關係，被告
    辛○○為系爭建物之納稅義務人，亦為上開建物之處分權人
    ，對於原告亦有上開返還利益或給付賠償之義務，故追加其
    餘被告為相對人，經核應與上開法文之規定相符，應予准許
    。先為敘明。
二、被告戊○○、丁○○、庚○○、甲○○、乙○○及辛○○經
    合法送達，未於言詞辯論期日到庭，被告戊○○、丁○○、
    庚○○、甲○○、乙○○未於言詞辯論期日到庭，經查均無
    民事訴訟法第三百八十六條各款所列情事，爰准原告之聲請
    ，對渠等一造辯論而為判決，併予敘明。
三、本件原告起訴主張：
（一）系爭土地為原告所有，門牌號碼為台北市○○區○○路一
      段三十五巷九弄十四號之未經登記房屋（以下簡稱系爭房
      屋）則為被告己○○、戊○○、丁○○、丙○○、庚○○
      、甲○○、乙○○之被繼承人高萬財所興建，系爭房屋占
      用系爭土地上如附圖所示乙部分、面積為二十一平方公尺
      土地。高萬財死亡後，被告己○○、戊○○、丁○○、丙○○、庚○○、甲○○、乙○○為其子女，均為高萬財之
      法定繼承人，依法公同共有上開建物之處分權，又被告辛○○為上開建物之房屋稅納稅義務人，衡情亦應為上開建
      物之處分權人。被告等人既然為上開建物之處分權人，且
      無占用上開土地之合法權源，原告爰本於所有權人之地位
      ，請求被告應拆除上開建物並將上開土地返還原告。
（二）原告於九十四年六月六日取得系爭土地之所有權，至九十
      七年五月二十日為止，被告無權占用上開土地共計二年十
      一月六十天，被告自受有相當於上開土地租金之利益，致
      原告無法就上開土地為使用收益，原告自受有損害，原告
      自得本於民法第一百七十九條、第一百八十五條之規定，
      按照系爭土地之申報地價（九十四年一月份之申報地價為
      每平方公尺三萬六千四百元，九十六年一月份之申報地價
      為每平方公尺三萬九千九百二十元，原告以較低之九十四
      年一月份之申報地價為計算標準，計算式如附表所示）之
      百分之十，請求被告返還利益或賠償損害。
（三）對於被告抗辯之陳述：
（四）綜上，原告爰為訴之聲明並求為判決：
   1、被告應將如附圖所示乙部分、面積為二十一平方公尺之建
      物拆除後，將該部分土地返還原告。
   2、被告應連帶給付原告二十二萬六千一百三十五元，及自追
      加訴狀繕本送達之翌日起至清償日止，按年息百分之五計
      算之利息，暨自追加訴狀繕本送達翌日起至返還上開土地
      之日止，按月給付原告六千三百七十元。
四、被告己○○辯稱：
（一）系爭房屋為被告己○○、戊○○、丁○○、丙○○、庚○○、甲○○、乙○○之被繼承人高萬財所興建，迄今已二
      、三十年，系爭房屋主要係建於高萬財生前所有之位於台
      北市○○區○○段一小段一三二地號土地上，僅小部分逾
      越疆界在系爭土地，當時之系爭土地所有人為高天生等人
      ，非住於系爭土地旁邊，即係住在離系爭土地不遠處，對
      於高萬財建築系爭房屋逾越土地疆界顯然相當清楚，但
      從未提出異議，甚至於出售系爭土地時，亦未處理系爭土
      地遭占用之問題，買受人對於系爭房屋占用系爭土地一事
      亦未表示意見，足見原告之前手知悉系爭房屋越界但從未
      異議，依民法第七百九十六條前段規定，即不得請求拆屋
      還地。而依據最高法院七十一年台上字第四０九號判例要
      旨之說明「因相鄰關係致一方所有權擴張而他方之所有權
      受有限制，該關係並對嗣後受讓各該不動產而取得所有權
      之兩造繼續存在」，故原告不得請求被告拆屋還地。
（二）系爭房屋雖占用系爭土地如附圖所示乙部分土地，然如前
      所述，系爭房屋既係依民法第七百九十六條前段規定，致
      一方所有權擴張，而他方之所有權受有限制，系爭房屋占
      有系爭土地即非無法律上之原因，亦非不法侵害原告之所
      有權，原告僅能依據民法第七百九十六條後段規定，請求
      被告等人以相當之價格購買越界部分之土地，原告請求被
      告給付相當於租金之不當得利或損害賠償，並無理由。況
      原告主張以系爭土地申報地價年息百分之十計算，亦屬過
      高。
（三）綜上，被告己○○為答辯聲明並求為判決：原告之訴及假
      執行之聲請均駁回，如受不利判決，被告己○○願供擔保
      請准宣告免為假執行。
五、被告丙○○辯稱：系爭房屋為高萬財於三十多年前建於自有
    土地，歷時多年，被告等不知詳情，現系爭房屋均是被告家
    人居住，但未特定何人居。至高萬財過世後，繼承人間就上
    開房屋之處分權有無約定歸由何人所有等，均表示不清楚等
    語。
六、其餘被告未於言詞辯論期日到庭，亦提出準備書狀以為答辯
    。
七、首查：
（一）原告於九十四年六月六日取得系爭土地之所有權，為系爭
      土地之所有權人，系爭房屋一部坐落於系爭土地之相鄰土
      地即同地段一三二地號土地上，另有部分建物占用系爭土
      地其中如附圖所示乙部分面積為二十一平方公尺之土地。
（二）系爭房屋為未辦理保全登記之建物，為高萬財於二三十年
      前所興建，高萬財死亡後，被告己○○、戊○○、丁○○
      、丙○○、庚○○、甲○○、乙○○為其繼承人，且均未
      拋棄繼承，亦未為遺產之分割。
（三）被告辛○○為系爭房屋之納稅義務人。
    以上事實，為原告與被告己○○所不爭執，並有原告所提出
    之土地登記謄本（原證二）、高萬財之全戶戶籍資料、台北
    市稅捐稽徵處信義分處九十七年十月三日北市稽信義乙字第
    09732265300號函各一份為證，又上述第一項事實，並經本
    院會同台北市松山地政事務所派員現場勘驗屬實，有勘驗筆
    錄與複丈成果圖各一份在卷可稽，應屬實在，先予確認。
八、其次，原告主張被告等人無權占用系爭土地其上如附圖所示
    乙部分部分土地，而請求被告等人應將該部分建物拆除後將
    所占用之土地返還原告，並請求原告返還相當於租金之不當
    得利或損害等語，然為被告己○○、丙○○所不承認，並以
    前揭情事資為抗辯，是本案爭點應為下列事項即：
（一）被告等人是否為系爭房屋之處分權人？
（二）系爭房屋占用系爭土地如附圖所示乙部分土地，是否有合
      法權源？被告己○○辯稱系爭房屋雖占用系爭土地，但符
      合民法第七百九十六條之規定，是否有理由？
（三）原告本於民法第一百七十九條、第一百八十五條之規定，
      按照系爭土地之申報地價，請求被告返還利益或賠償損害
      ，是否有理由？
九、按繼承，因被繼承人死亡而開始。繼承人自繼承開始時，除
    本法另有規定外，承受被繼承人財產上之一切權利、義務。
    繼承人有數人時，在分割遺產前，各繼承人對於遺產全部為
    公同共有。民法第一千一百四十七條、第一千一百四十八條
    前段、第一千一百五十一條有明文規定。查高萬財死亡後，
    被告己○○、戊○○、丁○○、丙○○、庚○○、甲○○、
    乙○○均為高萬財之繼承人，且均未拋棄繼承，以及辦理繼
    承遺產之分割，前已述及，則依據上開法文之規定，原告主
    張被告己○○、戊○○、丁○○、丙○○、庚○○、甲○○
    、乙○○因繼承而公同共有系爭房屋之處分權，應屬有據。
    至原告另主張被告辛○○為系爭房屋之納稅義務人，雖亦屬
    實，前亦認定無誤，然查，被告己○○、戊○○、丁○○、
    丙○○、庚○○、甲○○、乙○○既然因繼承而取得系爭房
    屋之處分權，復按房屋稅納稅義務人，並非必為房屋所有人
    ，繳納房屋稅之收據，亦非即為房屋所有權之證明，此亦有
    最高法院四十年台上字第一二六號判例要旨可資參照，是原
    告主張被告辛○○亦為系爭房屋之處分權人，即非有據。
十、次按所有人對於無權占有或侵奪其所有物者，得請求返還之
    。對於妨害其所有權者，得請求除去之。民法第七百六十七
    條有明文規定，又按當事人主張有利於己之事實者，就其事
    實有舉證之責任，民事訴訟法第二百七十七條前段亦規定甚
    詳。又按以無權占有為原因，請求返還所有物之訴，被告對
    原告就其物有所有權存在之事實無爭執，而僅以非無權占有
    為抗辯者，原告於被告無權占有之事實，無舉證責任。被告
    應就其取得占有，係有正當權源之事實證明之。如不能證明
    ，則應認原告之請求為有理由，最高法院亦著有七十二年度
    台上字第一五五二號、八十五年度台上字第一一二０號裁判
    要旨可資參照。是以被告己○○既然不否認原告為系爭土地
    之所有權人，則被告己○○就其與其餘被告戊○○、丁○○
    、丙○○、庚○○、甲○○、乙○○等人，就渠等公同共有
    處分權限之系爭房屋，占用系爭土地如附圖所示乙部分土地
    ，係有正當全縣一事，依據上開關於舉證責任法文之規定與
    說明，被告己○○即應負舉證之責任。
十一、被告己○○雖然辯稱高萬財於興建系爭房屋時，當時系爭
      土地所有人為高天生等人，非住於系爭土地旁邊，即係住
      在離系爭土地不遠處，對於高萬財建築系爭房屋逾越土地
      疆界顯然相當清楚，但從未提出異議，甚至於出售系爭土
      地時，亦未處理系爭土地遭占用之問題，買受人對於系爭
      房屋占用系爭土地一事亦未表示意見，足見原告之前手知
      悉系爭房屋越界但從未異議，依民法第七百九十六條前段
      規定，即不得請求拆屋還地等語。按土地所有人建築房屋
      逾越疆界者，鄰地所有人如知其越界而不即提出異議，不
      得請求移去或變更其建築物。但得請求土地所有人，以相
      當之價額，購買越界部分之土地，如有損害，並得請求賠
      償，民法第七百九十六條固有明文規定，又按土地所有權
      人建築房屋逾越疆界者，鄰地所有人如知其越界而不即時
      提出異議，不得請求移去或變更其建築物，為民法第七百
      九十六條前段所明定，此項土地相鄰關係致一方之土地所
      有權擴張，而他方之土地所有權受限制，該權利義務對於
      嗣後受讓該不動產而取得所有權之第三人仍繼續存在，最
      高法院亦著有八十五年度台上字第一一九號裁判要旨可資
      參照。惟按土地所有人建築房屋逾越疆界者，依民法第七
      百九十六條規定，鄰地所有人如知其越界而不即提出異議
      ，固不得請求移去或變更其建築物，惟主張鄰地所有人知
      其越界而不即提出異議者，應就此項事實負舉證責任，最
      高法院亦著有六十九年度台上字第五三六號判例要旨闡釋
      甚詳。
十二、因此，依據上開說明，被告己○○雖然辯稱依據最高法院
      七十一年台上字第一六四號裁判要旨之說明即「土地所有
      人建築房屋逾越疆界者，鄰地所有人如知其越界而不即提
      出異議，不得請求移去或變更其建築物，民法第七百九十
      六條前段定有明文。而該條所謂知其越界，以鄰地所有人
      可能認知為已足，苟鄰地所有人非因不在或有可恕之理由
      而不知者，尚不能謂為不知。」，高萬財興建系爭房屋時
      ，系爭土地之所有權人高天生等人均居住於系爭土地旁邊
      或距離系爭土地不遠處，對於高萬財興建系爭房屋逾越疆
      界一事顯然相當清楚但並未提出異議等語，並提出土地登
      記謄本一份（被證一）為證，然查，上開土地登記謄本僅
      記載系爭土地當時共有人之住所地址，共有人是否確實居
      住於上開地址所示之處所？共有人如確實居住於上開地址
      處所，則上開處所是否果真距離系爭土地不遠、致使共有
      人對於高萬財興建房屋逾越土地界址占用系爭土地一部之
      情事，無從諉為不知？是上開土地登記謄本尚不足以證明
      系爭土地共有人對於上開越界建築之情事可能認知或無從
      諉為不知，此外，被告己○○就其上開辯解亦未能提出其
      他積極而確切之證據，是其所辯即非可採。
十三、綜上，原告本於系爭土地所有權人之地位，依據民法第七
      百六十七條之規定，就無權占用系爭土地如附圖所示乙部
      分土地之系爭房屋，請求系爭房屋之處分權人即被告戊○○、丁○○、丙○○、庚○○、甲○○、乙○○等人，應
      將該部分房屋拆除後，將所占用之土地返還原告，應屬有
      據。而被告辛○○既然並非系爭房屋之處分權人，原告主
      張被告辛○○亦有上開拆屋還地之義務，即非有據。
十四、按數人共同不法侵害他人之權利者，連帶負損害賠償責任
      ，民法第一百八十五條有明文規定，故被告戊○○、丁○○、丙○○、庚○○、甲○○、乙○○等人共同公有處分
      權之系爭房屋一部無權占用系爭土地其中如附圖所示乙部
      分面積為二十一平方公尺之土地，原告因此無法就該部分
      土地為使用收益，其對於系爭土地之所有權顯然受有損害
      ，原告本於系爭土地所有權人之地位請求被告連帶負損害
      賠償責任，應屬有據。爰就損害賠償金額審查如下：
（一）原告主張系爭土地附近有興雅國小、松青超市○鄰○○○
      路商圈，位處於交通幹道與快速道路出入口，交通四通八
      達，生活機能便利等情，亦提出照片六張（原證五）為證
      ，堪以採信。
（二）系爭土地之九十六年申報地價為每平方公尺三萬九千九百
      二十元，九十四年申報地價為每平方公尺三萬六千四百元
      ，此有原告所提出之土地登記謄本二份（原證一、二）為
      證。又原告係於九十四年六月六日取得系爭土地，前已述
      及，至九十七年五月二十一日為止，共計二年十一月又十
      五天。
（三）本院審酌上情，認為原告請求被告連帶給付自九十四年六
      月六日起九十七年五月二十一日為止、按照系爭土地九十
      四年度申報地價百分之十計算損害金額即二十二萬六千一
      百三十五元，及自九十七年十二月四日起至清償日止，按
      年息百分之五計算之利息，與自九十七年十二月四日起至
      返還上開土地之日為止，按月連帶給付原告六千三百七十
      元，為有理由，應予准許。
    （計算式為：
      36400x21x10%＊12＝6370 (每月之損害賠償額）
      6370x(24+11+15/30)=226135）
十五、綜上所述，原告請求如其聲明第一、二項所示，於其中如
      主文第一、二項所示之範圍，為有理由，應予准許，逾此
      部分，為無理由，應予駁回。
十六、原告與被告己○○均陳明願供擔保請准宣告假執行及免為
      假執行，就原告勝訴部分，經核並無不合，爰分別酌定相
      當之金額准許之，就原告敗訴部分，其假執行之聲請即失
      所附麗，應併予駁回。又本案事證已臻明確，原告與被告
      己○○其餘主張與攻擊防禦方法，經核均與本案判決結果
      無影響，爰不一一予以審酌，附此說明。
據上論結，本件原告之訴為一部有理由，一部無理由，依民事訴
訟法第七十九條、第八十五條第二項、第三百九十條第二項、第
三百九十二條第二項，判決如主文。
中    華    民    國  九十八  年    四   月    三十  日
                  民事第四庭    法  官  匡偉
以上正本係照原本作成
如對本判決上訴，須於判決送達後20日內向本院提出上訴狀
中    華    民    國  九十八  年    四   月    三十  日
                                書記官  巫玉媛


司法院資訊處製作；財團法人民間司法改革基金會備份。
